臺灣臺南地方法院民事裁定　　　　　　　96年度家抗字第26號
抗告人　甲○○
代理人　丙○○
上列抗告人因聲明繼承遺產事件， 對於中華民國96年1月18日臺
灣臺南地方法院95年度聲繼字第55號裁定提起抗告，本院裁定如
下：
    主    文
抗告駁回。
抗告費用新台幣壹仟元由抗告人甲○○負擔。
    理    由
一、抗告人即原審聲明人甲○○於原審法院聲明意旨略以：抗告
    人之兄長即被繼承人乙○○係民國13年5月29日出生， 原設
    籍居住於台南市○○路○段187巷16號， 於93年1月22日死亡
    ，被繼承人死亡後在台灣地區留有遺產，抗告人為被繼承人
    之胞妹，現居住在中國江西省湖口縣江橋鄉羅壟村一組，依
    法對被繼承人乙○○在台灣地區之遺產有繼承之權利。又親
    屬關係公證書「（2006）湖證字第167號」 中所列之養子柳
    鞋喜，因曾在大陸辦理過收養公證書，但是在台灣並未經過
    法院裁定收養，依照大陸繼承法規定是有繼承權，在台灣卻
    無，故辦理「（2006）湖證字第168號」補充公證書， 方符
    合台灣之法律規定。爰依台灣地區與大陸地區人民關係條例
    第66條暨其施行細則第59條規定，向本院為繼承之表示云云
    。
二、原審法院裁定以：聲請人主張之上揭事實，固據其提出戶籍
    謄本、繼承系統表、經財團法人海峽交流基金會驗證之江西
    省湖口縣公證處親屬關係公證書、江西省湖口縣公證處公證
    書、委託書、財團法人海峽交流基金會證明、照片、信封影
    本、大陸居民身分證影本、常住人口登記卡影本為證，惟據
    上開親屬關係公證書所載，被繼承人乙○○於民國38年前即
    已收養柳鞋喜為養子，則依收養者設籍地區（即台灣地區）
    之規定，柳鞋喜為被繼承人乙○○第一順序之繼承人。又聲
    請人雖主張上開收養未經台灣地區法院裁定認可，在台灣無
    繼承權云云，惟我國民法第1079條第4項之規定，係於74年6
    月3日修正時所增訂，而上開收養係於修正前發生， 是依上
    開民法親屬編施行法之規定，關於收養之成立既無特別規定
    ，自不適用修正後之規定，亦即被繼承人乙○○收養柳鞋喜
    為養子，無需再向我國法院聲請認可即已成立，聲請人以（
    2006）湖證字第168號公證書記載乙○○生前與 柳鞋喜未辦
    理收養公證，主張該收養不符合台灣地區認可收養之規定云
    云，尚無可採。又聲請人所提公證書既均明確記載柳鞋喜為
    被繼承人乙○○之養子，聲請人復自承柳鞋喜因上開收養，
    在大陸地區有繼承權等語可按，亦堪認被繼承人乙○○收養
    柳鞋喜為養子之收養行為，依收養者及被收養設籍地區之規
    定，均已成立生效。綜上所述，被繼承人乙○○既仍有第一
    順序之繼承人柳鞋喜得繼承其遺產，則其養子柳鞋喜未拋棄
    繼承前，聲請人甲○○雖為被繼承人乙○○之妹妹即第三順
    位之繼承人，依我國民法規定，其對於被繼承人乙○○在台
    灣地區之遺產尚無繼承權可言。從而，聲請人本於臺灣地區
    與大陸地區人民關係條例第66條之規定，向本院為繼承之表
    示，尚非有據，應予駁回。
三、本件抗告意旨略以：
  (一)原裁定書中述明乙○○收養劉鞋喜是在民國38年以前，這與
    事實不符合，因為綜觀（2006）湖證字第167號跟168號公證
    書中並沒有提到是在民國38年以前收養柳鞋喜，實際情況是
    兩岸開放探親之後，乙○○回老家探視時才口頭收養柳鞋喜
    。
  (二)兩岸開放探親是在民國76年之後，依照原裁定書中述明：民
    國1079條第4項之規定 是在民國74年6月3日修正時所增訂。
    因而乙○○收養柳鞋喜的收養規定應該適用該法律規定，需
    經台灣法院的收養裁定。進而乙○○收養柳鞋喜的行為並不
    符合台灣地區與大陸地區人民關係條例的規定。
  (三)退一步言，縱使乙○○收養柳鞋喜的行為是有效合法並且成
    立的話，柳鞋喜為第一順位的繼承人，甲○○為第三順位的
    繼承人在柳鞋喜尚未拋棄繼承前，甲○○尚無繼承權可言。
    次照台灣地區與大陸地區人民關係條例第66條第1項 的規定
    ：大陸地區人民繼承台灣地區人民之遺產，應於繼承開始起
    三年內以書面向被繼承人住所地之法院為繼承之表示；逾期
    視為拋棄繼承權。
  (四)綜上，乙○○亡故於民國93年1月22日， 柳鞋喜至遲必須於
    民國96年1月21日以書面向貴院為繼承之表示， 否則逾期視
    為拋棄其繼承權。依照上開規定並呈請貴院明察，柳鞋喜是
    否在上開時效規定期間向貴院提出書面的繼承表示，若無的
    話柳鞋喜以拋棄繼承權，當然由第三順位的妹妹甲○○繼承
    。
四、按抗告法院認抗告為不合法或無理由者，應為駁回抗告之裁
    定（非訟事件法第46條準用民事訴訟法第492條第1項、第49
    5條之1第1項、第449條第1項規定參照）； 復按收養之成立
    及終止，依各該收養者被收養者設籍地區之規定。收養之效
    力，依收養者設籍地區之規定，台灣地區與大陸地區人民關
    係條例第56條定有明文。又「收養子女，應以書面為之。但
    自幼撫養為子女者，不在此限。」我國民法第1079條於民國
    74年6月3日修正前定有明文。再按關於親屬之事件，在民法
    親屬編施行前發生者，除本施行法有特別規定外，不適用民
    法親屬編之規定，其在修正前發生者，除本施行法有特別規
    定外，亦不適用修正後之規定，民法親屬編施行法第1條亦
    規定甚明。
五、經查：
  (一)本件抗告人主張原審裁定書中述明乙○○收養劉鞋喜是在民
    國38年以前，這與事實不符合，因為綜觀（2006）湖證字第
    167號跟168號公證書中並沒有提到是在民國38年以前收養柳
    鞋喜，實際情況是兩岸開放探親之後，乙○○回老家探視時
    才口頭收養柳鞋喜。且兩岸開放探親是在民國76年之後，依
    照原裁定書中述明：民國1079條第4項之規定是在民國74年6
    月3日修正時所增訂。 因而乙○○收養柳鞋喜的收養規定應
    該適用該法律規定，需經台灣法院的收養裁定。進而乙○○
    收養柳鞋喜的行為並不符合台灣地區與大陸地區人民關係條
    例的規定云云。惟查：
    1.查抗告人於原審提出之親屬關係公證書觀之，該公證書載
      明「茲證明乙○○（乳名火琴，男，一九二四年五月二十
      九日出生，二００四年一月二十二日死亡），生前住台灣
      省台南市○區○○里○○路○段187巷16號）于一九四九年
      去台灣，去台灣前已結婚，其配偶、直系親屬及旁系親屬
      共有以下六人。父親：柳星平…。母親：柳梅氏…。配偶
      ：柳水鳳…。兒子：柳論生…。養子：柳鞋喜…。妹妹：
      甲○○…。」等語，有抗告人於原審提出之（2006）湖證
      字第167號親屬關係公證書於原審卷宗第13頁可資參照，
      故就其文義解釋應係被繼承人乙○○於民國38年去台灣前
      ，已有親屬六人，含養子柳鞋喜存在，當時柳鞋喜僅3歲
      ，符合我國民法自幼收養之規定。
    2.又柳鞋喜於民國90年間向本院申請宣告被繼承人乙○○禁
      治產，嗣遭本院以90年度聲繼字第52號駁回，後柳鞋喜與
      本件抗告人甲○○一併向台灣高等法院台南分院提出抗告
      ，於抗告審中，抗告人具狀稱：「本申請人申請台灣台南
      地方法院宣告乙○○先生為禁治產人，財產由其兒子柳鞋
      喜管理。乙○○生于民國12年9月18日，現住台南開源路
      火復4號。乙○○于公元1948年三月份去台灣時，家有父
      母妻兒，時隔年後妻子棄兒改嫁，只有其的父母撫養乙○
      ○之子柳鞋喜成人立家，並因乙○○去台后所留下的財產
      已全由柳鞋喜管理。．．．．申請人甲○○，公元2001年
      12月3日」，此有申請書附於該院91年度家抗字第7號卷宗
      第7頁可憑。是依據抗告人前曾提出之文書記載，柳鞋喜
      確實在乙○○來台灣前已收養，與前開公證書之記載相符
      。
    3.綜上，柳鞋喜由被繼承人乙○○自幼收養，依我國民法規
      定，為乙○○第一順位繼承人；另乙○○與柳鞋喜為父子
      關係，柳鞋喜是乙○○財產合法繼承人，此亦有柳鞋喜提
      出江西省九江市湖口縣江橋鄉羅壟村民委員會證明書、江
      西省湖口縣公證處親屬關係公證書、財團法人海峽交流基
      金會證明各一紙，附於本院90年度聲繼字第52號卷宗第4
      頁、台灣高等法院台南分院91年度家抗字第7號第25-27頁
      可按，是被繼承人乙○○收養柳鞋喜為養子之收養行為，
      不論依台灣地區或大陸地區法律，均已成立生效應可認定
      。
    4.雖抗告人主張被繼承人乙○○是兩岸開放探親之後，回老
      家探視時才口頭收養柳鞋喜云云，惟抗告人並未提出任何
      證據以實其說，自難認抗告人之主張為真實，故抗告人主
      張被繼承人乙○○收養柳鞋喜的行為並不符合台灣地區與
      大陸地區人民關係條例的規定云云，自無可採。
  (二)抗告人復主張縱使乙○○收養柳鞋喜的行為是有效合法並且
    成立的話，柳鞋喜為第一順位的繼承人，甲○○為第三順位
    的繼承人在柳鞋喜尚未拋棄繼承前，甲○○尚無繼承權可言
    。次照台灣地區與大陸地區人民關係條例第66條第1項 的規
    定：大陸地區人民繼承台灣地區人民之遺產，應於繼承開始
    起三年內以書面向被繼承人住所地之法院為繼承之表示；逾
    期視為拋棄繼承權。惟乙○○亡故於民國93年1月22日， 柳
    鞋喜至遲必須於民國96年1月21日 以書面向貴院為繼承之表
    示，否則逾期視為拋棄其繼承權。依照上開規定並呈請貴院
    明察，柳鞋喜是否在上開時效規定期間向貴院提出書面的繼
    承表示，若無的話柳鞋喜以拋棄繼承權，當然由第三順位的
    妹妹甲○○繼承云云。惟查：
    1.按遺產繼承人，除配偶外，依左列順序定之：(一)直系血親
      卑親屬。(二)父母。(三)兄弟姊妹。(四)祖父母；前條所定第一
      順序之繼承人，以親等近者為先；養子女與養父母之關係
      ，除法律另有規定外，與婚生子女同，民法第1138條、第
      1139條、第1077條定有明文。
    2.查柳鞋喜之子柳虎軍曾於民國90年8月13日代理柳鞋喜，
      向本院聲請對被繼承人乙○○宣告禁治產，並提出江西省
      九江市湖口縣江橋鄉羅壟村民委員會證明書一紙為證於本
      院90年度聲繼字第52號繼承遺產卷宗內（第4頁）可參，
      該證明書載明「我村五組村民柳鞋喜的父親乙○○先生，
      于公元一九四八年三月份去了台灣省。因他去台灣時家裡
      有父母親、妻子、兒子。而現在乙○○家裡共有九個人，
      其中有兩個孫子（長孫柳振軍、次孫柳虎軍）二人均已結
      婚並生了曾孫…」等語（見上開卷宗第8頁），而抗告人
      甲○○於該案並曾寄送書信一封至本院，信中表明「…向
      貴院申請吾兄為禁治產人的還有一人，就是柳虎軍。他也
      是即貴院將駁回柳葉隆申請之裁定寄到之后提出的。柳虎
      軍系柳鞋喜的兒子，自稱是吾兄乙○○的孫子。因柳鞋喜
      稱是吾兄為父…」等語，有抗告人甲○○於民國91年12月
      18 日所寫之書信一份附於本院90年度聲繼字第52號繼承
      遺產卷宗內，是抗告人對於柳鞋喜育有其他子女並不爭執
      ，故縱因三年期間已滿柳鞋喜被視為拋棄繼承，亦應認係
      由第一順位惟親等較遠之柳鞋喜之子女取得被繼承人乙○
      ○之繼承權，而非由第三順位之繼承人即抗告人取得繼承
      權，故抗告人主張柳鞋喜如未規定期間向貴院提出書面的
      繼承表示，柳鞋喜即為拋棄繼承權，當然由第三順位的妹
      妹甲○○繼承云云，亦無足採。
  (三)綜上，就抗告人向原審提出之（2006）湖證字第167號 親屬
    關係公證書文義字面觀之，被繼承人於民國38年前前往台灣
    時，有親屬六人，已包含被繼承人之養子柳鞋喜在內，而抗
    告人空言主張被繼承人係於民國76年間收養柳鞋喜，因其未
    舉證以實其說，自難信為真實，應認被繼承人乙○○收養柳
    鞋喜為養子之收養行為，均已成立生效。又抗告人甲○○雖
    為第三順位繼承人，惟因尚有第一順位繼承人即親等較遠之
    孫子女存在，縱柳鞋喜未於法定期間內聲明繼承，而視為拋
    棄繼承，亦應由親等較遠之第一順位繼承人即柳鞋喜之子女
    取得繼承權，而非由抗告人取得繼承權。從而，抗告人對被
    繼承人乙○○之遺產聲明繼承，自有未合。原審法院因而裁
    定駁回抗告人之聲明繼承表示，核無違誤。抗告意旨仍執前
    詞指摘原裁定不當，求予廢棄，為無理由，應予駁回。
六、據上論結，本件抗告為無理由， 爰依非訟事件法第21條第2
    項，第46條， 民事訴訟法第495條之1第1項、第449條第1項
　　、第78條，裁定如主文。
中　　華　　民　　國　　96　　年　　7　　月　　16   　日
                      家事法庭  審判長法　官　陳 美 燕
　　　　　　　　　　　　　　　　      法　官  彭 振 湘
　　　　　　　　　　　　　　　　      法　官  張 麗 娟
上為正本係照原本作成。
如不服本裁定，僅得於收受本裁定正本送達後10日內以違背法令
為理由，向本院提出再抗告狀（須附繕本一份及繳納再抗告裁判
費新台幣1000元），並經原審法院許可後始可再抗告。
中　　華　　民　　國　　96　　年　　7 　　月　　16　　日
                                      書記官  鄭 隆 慶
